ACORDAO-COMPLETO-2414048

ACÓRDÃO 12247/2020 ATA 39/2020 - SEGUNDA CÂMARA

VISTOS, relatados e discutidos estes atos de concessão de pensão civil exarados pela Superintendência Estadual do INSS - Teresina/PI - INSS/MPS e submetidos à apreciação do Tribunal de Contas da União para fins de registro,
ACORDAM os Ministros do Tribunal de Contas da União, reunidos em Sessão da Segunda Câmara, diante das razões expostas pelo Relator, em: 
9.1 considerar legais e determinar o registro dos atos de concessão de pensão civil integrantes deste processo, com fundamento nos arts. 71, inciso III, da Constituição Federal, 1º, inciso V, e 39, inciso II, da Lei 8.443/1992 e 260, § 1º, do Regimento Interno do Tribunal de Contas da União; 
9.2 determinar à Superintendência Estadual do Instituto Nacional do Seguro Social em Teresina/PI (CNPJ 29.979.036/0214-90) que promova revisão da pensão civil instituída por Tulio Fortes Lustosa (CPF XXX.504.363-XX) em observância ao art. 2º da EC 70/2012 e aos Acórdãos 2.553/2013 (relatora Ministra Ana Arraes) e 1.293/2018 (relator Ministro Vita do Rego) , ambos do Plenário, e encaminhe, no prazo de sessenta dias, o respectivo ato de alteração, via e-Pessoal, para apreciação deste Tribunal; e
9.3. dar ciência deste Acórdão à Superintendência Estadual do Instituto Nacional do Seguro Social em Teresina/PI, informando-lhe que o teor integral desta deliberação estará disponível no endereço eletrônico: www.tcu.gov.br/acordaos.

Ato de pensão civil.

Segunda Câmara

Superintendência Estadual do INSS - TERESINA/PI - INSS/MPS.

3. Interessados/Responsáveis:
3.1. Interessados: Aglae Ribeiro da Assuncao Machado (XXX.267.183-XX); Anatalia Goncalves de Sampaio Pereira (XXX.621.623-XX); Clea Furtado de Araujo Ferreira Lima (XXX.578.303-XX); Maria do Carmo Ferreira (XXX.097.303-XX); Ricardo Lages Fortes Lustosa (XXX.154.823-XX).

13.1. Ministros presentes: Ana Arraes (Presidente), Aroldo Cedraz e Raimundo Carreiro (Relator).
13.2. Ministro-Substituto convocado: André Luís de Carvalho.
13.3. Ministro-Substituto presente: Marcos Bemquerer Costa.

RAIMUNDO CARREIRO

Trata-se de cinco atos de concessão de pensão civil exarados pela Superintendência Estadual do INSS - Teresina/PI - INSS/MPS e submetidos à apreciação do Tribunal de Contas da União para fins de registro.
2.	A Secretaria de Fiscalização de Pessoal (Sefip) , em instrução às peças 8 e 9, propôs considerar legais os atos e conceder-lhes registro, in verbis:
"INTRODUÇÃO 
Trata-se de atos de concessão de pensão civil, submetidos, para fins de registro, à apreciação do Tribunal de Contas da União (TCU) , de acordo com o art. 71, inciso III, da Constituição Federal. Os atos foram cadastrados e disponibilizados ao TCU por intermédio do Sistema de Apreciação e Registro de Atos de Admissão e Concessões (Sisac) , na forma dos arts. 2º, caput e inciso III, e 4º, caput, da Instrução Normativa - TCU 78/2018. 
EXAME TÉCNICO 
Procedimentos aplicados 
2. Os procedimentos para exame, apreciação e registro de atos de pessoal encontram-se estabelecidos na Instrução Normativa - TCU 78/2018 e na Resolução - TCU 206/2007. Em seus arts. 4º, § 2º, e 3º, § 3º, respectivamente, essas normas dispõem que os atos de pessoal disponibilizados por meio do Sisac devem ser submetidos a crítica automatizada do próprio sistema, com base em parâmetros predefinidos. 
3. Relativamente aos atos de concessão de pensão civil, as rotinas de crítica das informações cadastradas no Sisac foram elaboradas e validadas levando-se em conta as peculiaridades desses atos. Os itens de verificação do sistema compreendem prazos e fundamentos legais, assim como eventuais ocorrências de acumulação. Trata-se de verificações mais abrangentes, minuciosas e precisas do que aquelas que podem ser realizadas por mãos humanas, proporcionando um nível de segurança ainda maior. 
4. As críticas também consideram os registros do Sistema Integrado de Administração de Recursos Humanos (Siape) . O Siape disponibiliza informações atualizadas sobre as parcelas que integram os benefícios, diferentemente, portanto, do Sisac, que informa as parcelas no momento do registro do ato. Essa confrontação com o Siape fornece uma visão atual e verdadeira da situação, o que permite descaracterizar irregularidades e inconsistências que, embora constantes do Sisac, já foram corrigidas. 
5. Além da crítica automatizada, há verificação humana adicional no caso de haver alertas do sistema ou informações não formatadas, como esclarecimentos do gestor ou do controle interno. 
Exame das constatações 
6. O conjunto das verificações a que os atos foram submetidos encontra-se discriminado em detalhes nas páginas que precedem esta instrução. Não foi constatada qualquer irregularidade.
7. Cabe registrar que, para os atos em que o controle interno realizou o exame no âmbito da competência definida nos arts. 11 e 12 da Instrução Normativa - TCU 78/2018, esse também foi seu entendimento. 
8. Assim, cabe proposta de que os atos sejam considerados legais e registrados. 
CONCLUSÃO 
9. A abrangência e a profundidade das verificações levadas a efeito fundamentam convicção de legalidade dos atos. Assim, cabe proposta no sentido de que sejam considerados legais, promovendo-se o seu registro. 
PROPOSTA DE ENCAMINHAMENTO 
10. Ante o exposto, propõe-se considerar legais e determinar o registro dos atos de concessão de pensão civil integrantes deste processo, com fundamento nos arts. 71, inciso III, da Constituição Federal, 1º, inciso V, e 39, inciso II, da Lei 8.443/1992 e 260, § 1º, do Regimento Interno do Tribunal de Contas da União."
3.	Por seu turno, o Ministério Público junto ao TCU, em parecer da lavra do Procurador Júlio Marcelo de Oliveira, peça 10, concordou com a unidade técnica e formulou proposta adicional quanto a um dos atos em apreciação, in verbis:
	"Trata-se de processo consolidado com cinco atos de pensões civis instituídas por servidores da Superintendência Estadual do INSS - Teresina/PI, com pareceres pela legalidade emitidos pelo controle interno e pela Secretaria de Fiscalização de Pessoal - Sefip.
O servidor Tulio Fortes Lustosa (peça 6) foi aposentado por invalidez em 1983 e faleceu em 9/1/2011, instituindo pensão com proventos calculados de acordo com o art. 40, § 7º, inciso I, da CF/1988, com a redação que lhe foi conferida pela EC 41/2003, conforme o fundamento legal indicado no ato:
3-1-0399-4 Pensão por morte, com valor do benefício igual à totalidade dos proventos percebidos pelo aposentado na data anterior à do óbito, até o limite máximo estabelecido para os benefícios do regime geral de previdência social, acrescido de setenta por cento da parcela excedente a este limite.
Na linha dos pareceres precedentes, esta concessão poderá ser considerada legal e registrada pelo TCU.
A Sefip transcreveu as seguintes informações obtidas do Siape (peça 8, p. 4) :
Tipo de pensão: 54-LEI 8.112/1990 - EC 41/2003 - LEI 10.887/2004
Tais dados revelam que os proventos continuam sendo calculados com base na referida norma constitucional, apesar de a EC 70/2012 ter expressamente determinado, em seu art. 2º, a revisão da forma de reajuste das aposentadorias motivadas por invalidez e das respectivas pensões, para que tais benefícios passassem a observar o critério da paridade.
Esta Corte de Contas, ao apreciar a representação acerca do 'estudo sobre a existência ou não de paridade com a remuneração do servidor ativo das pensões decorrentes de aposentadorias concedidas anteriormente à Emenda Constitucional - EC 41/2003, bem assim daquelas decorrentes das aposentadorias concedidas com base no art. 3º da mencionada emenda constitucional', prolatou o Acórdão 2553/2013-TCU-Plenário que decidiu, entre outras medidas, formular as seguintes orientações às unidades jurisdicionadas:
9.2. orientar os órgãos e entidades da Administração Pública Federal a observar as seguintes diretrizes na concessão de pensão:
 (...) 
9.2.3. constituem exceção à regra e continuam gozando do benefício de paridade (regra de exceção a partir da edição da Emenda Constitucional 41/2003) as pensões civis originadas por óbitos ocorridos a partir de 1º/1/2004 e que sejam decorrentes de:
 (...) 
9.2.3.2. aposentadorias por invalidez, para servidores que tenham ingressado no serviço público até 31/12/2003, com base no parágrafo único do art. 6º-A da Emenda Constitucional 41/2003, incluído pela Emenda Constitucional 70/2012, observados os efeitos financeiros estipulados no art. 2º da EC 70/2012;
Na edição do ato de alteração, com base na EC 70/2012, a origem deverá observar as diretrizes fixadas pelo Tribunal de Contas da União para o recálculo da parcela redutora, sempre que houver mudanças na remuneração que serve de base de cálculo da pensão, nos termos do Acórdão 1293/2018-TCU-Plenário, cujo sumário dispõe o seguinte:
IRREGULARIDADE NOS CRITÉRIOS DE CÁLCULO DAS PENSÕES COM PARIDADE CONCEDIDAS A PARTIR DE 20/2/2004. EQUÍVOCO NA APLICAÇÃO DO REDUTOR ESTABELECIDO NO ART. 40, § 7º, INCISOS I E II, DA CONSTITUIÇÃO FEDERAL E REGULAMENTADO PELA LEI 10.887/2004.
- Nas concessões de pensões civis com paridade concedidas a partir de 20/2/2004, o redutor previsto na Lei 10.887/2004 deve ser recalculado sempre que houver reajuste nos benefícios do Regime Geral de Previdência Social ou na remuneração do cargo do instituidor da pensão, incluindo parcelas remuneratórias criadas após a concessão da pensão que sejam extensíveis aos pensionistas, em respeito ao estabelecido no art. 40, § 7º, incisos I e II, da Constituição Federal, c/c o princípio da isonomia.
Ante o exposto, o Ministério Público de Contas manifesta-se pela legalidade de todas as pensões civis autuadas no presente processo e, quanto ao benefício instituído por Tulio Fortes Lustosa (peça 6) , sugere, supletivamente, determinar ao órgão de origem que promova revisão desta concessão, em observância ao art. 2º da EC 70/2012 e aos Acórdãos 2.553/2013 e 1.293/2018, ambos do Plenário, e encaminhe o respectivo ato de alteração, via e-Pessoal, para oportuna apreciação por este Tribunal."  (Grifos conforme original) 
4.	É o relatório.

não há

Procurador Júlio Marcelo de Oliveira.

PENSÃO CIVIL. SUPERINTENDÊNCIA ESTADUAL DO INSS - TERESINA/PI. PROPOSTA DA SEFIP PARA CONSIDERAR LEGAIS OS ATOS E CONCEDER-LHES REGISTRO. PARECER DO MINISTÉRIO PÚBLICO AMPLIANDO A PROPOSTA DA UNIDADE TÉCNICA PARA FIXAR DETERMINAÇÃO À UNIDADE JURISDICIONADA. ACOLHIMENTO DO PARECER MINISTERIAL.

PENSÃO CIVIL (PCIV)

Secretaria de Fiscalização de Pessoal (SEFIP).

Relato o presente processo em razão de sorteio realizado nos termos do art. 13 da Resolução-TCU 175/2005.
2.	Conforme assentado no relatório precedente, trata-se de cinco atos de concessão de pensão civil exarados pela Superintendência Estadual do INSS - Teresina/PI - INSS/MPS e submetidos à apreciação do Tribunal de Contas da União para fins de registro.
3.	A Secretaria de Fiscalização de Pessoal (Sefip) , em instrução às peças 8 e 9, propôs considerar legal o ato e conceder-lhe registro. 
4.	Por seu turno, o Ministério Público junto ao TCU, representado pelo Procurador Júlio Marcelo de Oliveira, em parecer à peça 10, concordou com a proposta formulada pela unidade técnica e sugeriu acréscimos com relação ao ato de pensão civil instituído pelo Sr. Tulio Fortes Lustosa (CPF 001.504.363-00) no sentido de "determinar ao órgão de origem que promova revisão desta concessão, em observância ao art. 2º da EC 70/2012 e aos Acórdãos 2.553/2013 [relatora Ministra Ana Arraes] e 1.293/2018 [relator Ministro Vital do Rego], ambos do Plenário".
5.	Razão assiste ao Parquet. Vejamos.
6.	Consoante denotado pelo representante do Ministério Público, "o servidor Tulio Fortes Lustosa (peça 6) foi aposentado por invalidez em 1983 e faleceu em 9/1/2011, instituindo pensão com proventos calculados de acordo com o art. 40, § 7º, inciso I, da CF/1988, com a redação que lhe foi conferida pela EC 41/2003, conforme o fundamento legal indicado no ato: 
3-1-0399-4 Pensão por morte, com valor do benefício igual à totalidade dos proventos percebidos pelo aposentado na data anterior à do óbito, até o limite máximo estabelecido para os benefícios do regime geral de previdência social, acrescido de setenta por cento da parcela excedente a este limite."    
7.	Apesar de a concessão de pensão civil ser legal, afigura-se pertinente a sugestão levantada pelo MP/TCU pois, a partir da Emenda à Constituição 70/2012, a forma de reajuste das pensões derivadas de aposentadorias motivadas por invalidez deve ser revista de modo a preservar o critério da paridade. 
8.	Posto isso, vale destacar a diretriz estabelecida pelo TCU acerca do tema:
Acórdão 1293/2018-TCU-Plenário, relator Ministro Vital do Rego
IRREGULARIDADE NOS CRITÉRIOS DE CÁLCULO DAS PENSÕES COM PARIDADE CONCEDIDAS A PARTIR DE 20/2/2004. EQUÍVOCO NA APLICAÇÃO DO REDUTOR ESTABELECIDO NO ART. 40, § 7º, INCISOS I E II, DA CONSTITUIÇÃO FEDERAL E REGULAMENTADO PELA LEI 10.887/2004. - Nas concessões de pensões civis com paridade concedidas a partir de 20/2/2004, o redutor previsto na Lei 10.887/2004 deve ser recalculado sempre que houver reajuste nos benefícios do Regime Geral de Previdência Social ou na remuneração do cargo do instituidor da pensão, incluindo parcelas remuneratórias criadas após a concessão da pensão que sejam extensíveis aos pensionistas, em respeito ao estabelecido no art. 40,  § 7º, incisos I e II, da Constituição Federal, c/c o princípio da isonomia.  (Grifei) 
9.	Faz-se necessário, portanto, supletivamente ao que propôs a unidade técnica, determinar ao órgão de origem que promova revisão da pensão civil instituída por Tulio Fortes Lustosa (peça 6) , em observância ao art. 2º da EC 70/2012 e aos Acórdãos 2.553/2013 (relatora Ministra Ana Arraes) e 1.293/2018 (relator Ministro Vita do Rego) , ambos do Plenário, e encaminhe o respectivo ato de alteração, via e-Pessoal, para oportuna apreciação por este Tribunal.
10.	Ante o exposto, acolho as propostas da Sefip, com os acréscimos sugeridos pelo Ministério Público junto ao TCU, e VOTO no sentido de que seja adotado o Acórdão que ora submeto a este Colegiado.
TCU, Sala das Sessões Ministro Luciano Brandão Alves de Souza, em 3 de novembro de 2020.
RAIMUNDO CARREIRO 
Relator